【裁判字號】    89,訴,403
【裁判日期】    900619
【裁判案由】    偽造文書等
【裁判全文】
臺灣臺北地方法院刑事判決                          八十九年度訴字第四三號
    公  訴  人  臺灣臺北地方法院檢察署檢察官
    被      告  丁○○
    選任辯護人  許卓敏
右列被告因偽造文書等案件，經檢察官提起公訴（八十八年度偵續字第三六六號），
本院判決如左：
    主  文
丁○○連續意圖為自己不法之所有，而侵占自己持有他人之物，處有期徒刑壹年陸月
。
    事  實
一、丁○○因遭人倒會負債新台幣（下同）一百餘萬元，極須現金週轉，適其叔父周
    江楓於民國八十七年十二月十七日因肺疾經送至台北縣三峽鎮恩主公醫院加護病
    房急救，病情危急，而周江楓與妻兒已離異多年，遂委託丁○○代為財務處理。
    丁○○竟意圖為自己不法所有之概括犯意，於同年十二月二十四日在恩主公醫院
    加護病房內，由丁○○自撰周江楓委託其處理事務之委託書，由周江楓在該委託
    書上捺按指印，並以預向周江楓之同居人乙○○（印尼籍人）取得之周江楓印章
    、存摺及郵政定期儲金存單，於同日下午二時二十一分許，先至台灣銀行新店分
    行，以填寫取款憑條及轉帳傳票之方式，將該銀行周江楓帳戶內（帳號為000
    000000000）提領六十九萬零三十元，轉帳匯入丁○○於中國信託銀行
    中崙分行帳號為0000000000000號帳戶六十九萬元（三十元為辦理
    轉帳之手續費用）而侵占入己，並於同年月二十八日提領殆盡；又連續於同日下
    午二時三十八分許，至新店郵局，持周江楓於該郵局面額一百萬元之第0000
    0000號（起訴書誤載為00000000號）郵政定期儲金存單，以填寫郵
    政定期儲金本息轉存申請書之方式，將該定期存款期前解約，並將一百零一萬三
    十八百九十元之本息轉存至丁○○於台北華江橋郵局帳號二四四二○一號之帳入
    內，而侵占入己，並於同年月二十九日提領一空；嗣周江楓於八十七年十二月二
    十六日死亡，其子丙○○整理遺產時，始發現上情。
二、案經丙○○委由戊○○律師告訴由台灣台北地方法院檢察署檢察官偵查起訴。
    理  由
一、訊據被告丁○○坦承前揭所述時、地提領其叔父周江楓之存款之事實，惟矢口否
    認有何侵占之犯行，辯稱：其叔父與前妻已離異多年，在外與印尼籍人乙○○同
    居生活，因其兒子常會動手毆打叔父，故其叔父生前時即有表示要將所有財產贈
    與被告，是其提領叔父之存款匯入自己帳戶內，並非侵占云云。經查，被告丁○○提領其叔父周江楓於台灣銀行新店分行及新店郵局之存款一事，業據告訴人丙○○指述綦詳，並有台灣銀行新店分行於八十九年四月十七日以（八九）銀店密
    字第二四號函文所附之取款憑條、匯出匯款單及郵政儲金匯業局於八十九年四月
    十七日以儲0000000000七號函文所附之郵政定期儲金存單、郵政定期
    儲金本息（每月利息）轉存申請書；九十年三月二十八日以儲00000000
    00一號函所附之郵政存簿儲金每日活動戶存提詳情表（被告丁○○之帳戶）、
    中國信託商業銀行股份有限公司於九十年四月十二日以中信（90）崙字第二○○○八號函所附之交易明細表等在卷足資佐證，是被告關於此部分之自白，與事實
    相符，應堪採信。至於被告叔父周江楓是否於死亡前同意將所有財產贈與被告丁○○一節，經查：
  (一)被告叔父周江楓於生前時與印尼籍人乙○○同居生活一年多，並有意與乙○○結
    婚共同生活，此業據證人乙○○到庭結證屬實，且周江楓生前並無其他宿疾纏身
    ，此次身亡乃因工作時不慎造成意外所致，並無預料之可能，衡情一般常人豈會
    無緣無故於生前交待其死後之財產應如何處理之理；又查，周江楓於送醫急救後
    ，即於氣管內插管，並使用呼吸器，直至死亡為止，是周江楓於住院期間，不可
    能言語或發音，且病歷亦未曾記載病人有言語能力，此有財團法人恩主公醫院於
    八十九年五月二十五日以（八九）恩醫事字第○○六二七號函所附之病歷摘要紀
    錄用紙一份記明確，是周江楓於加護病房住院期間，根本無法以言語交待所有財
    產均贈予被告之意思；再參酌證人乙○○與周江楓僅止於同居身分，依法律規定
    ，於周江楓死亡時，其所有之財產均由其兒子繼承，乙○○並無任何權利之利害
    關係上，證人周春玉為被告丁○○之妹妹，關係至親，難無迴護偏頗之虞，是證
    人乙○○、周春玉於偵查中或本院調查時到庭證稱周江楓於生前交待說錢不要給
    兒子，要給被告丁○○云云，洵非可採。
  (二)依被告所提出之委託書內容記載「本人周江楓因臥病于三峽恩主公醫院的加護病
    房，所有相關事務交由姪女丁○○處理，所以請有關單位儘量配合之。」觀之，
    僅有委託被告丁○○辦理相關事務，並無任何贈與之意。若周江楓確有贈與之表
    示，因此牽涉被告是否能合法取得該筆財產，事關重大，依常理而言，被告應會
    在書立委託書之同時，要求周江楓將贈與之意思同樣以書面表示以杜爭議，被告
    捨此不為，顯與一般經驗法則不合，不無疑義。
  (三)證人張朝棟（為周江楓之好友）於檢察官偵查時曾到庭證稱：「（問：有無談到
    他財產如何分配？）他說他賣了房子有錢，一分給妻兒。」「（問：有無聽他說
    要把財產給丁○○？）沒有。」「（問：有說過他被兒子打？）有，並說他被兒
    子打不敢回去。」「（問：有無說他財產不給兒子？）沒有。」「（問：在恩主
    公醫院時，有說要把財產給丁○○？）．．．丁○○與周春玉是在我之前第一班
    進去看，他沒有在我面前表示財產如何處理。」「（問：說打他的是那個兒子？
    ）大的（即指丙○○之哥哥）」，足證死者周江楓生前雖遭其子打傷，但亦未曾
    因此向好友表示不讓其子繼承財產而要將所有財產贈與被告丁○○之意思；再者
    ，死者周江楓生前於八十七年十一月五日曾向國泰人壽保險股份有限公司投保「
    國泰簡利養老保險」，尚指定兒子丙○○為身故時之受益人，此有國泰人壽保險
    股份有限公司於八十九年五月三日以國壽字第八九○五○○四八號函所附之要保
    書、理賠給付收據在卷可稽，是被告丁○○辯稱死者周江楓於生前時即因其兒子
    打他，故不留財產給兒子，要全數贈送予被告丁○○云云，應屬卸責之詞，不足
    採信。
  (四)綜上所述，本件事證明確，被告犯行堪予認定，應予依法論科。
二、核被告丁○○所為，係犯刑法第三百三十五條第一項普通侵占罪。原起訴書上所
    列被告所犯法條中，雖未記載刑法第三百三十五條第一項之規定，惟於本院九十
    年六月四日審理時，經到庭實行公訴之檢察官當庭言詞表示予以追加（參本院當
    日審判筆錄記載），並於事後提出之論告書上記載明確，依檢察一體之原則，實
    行公訴檢察官應有權更正或追加原起訴書所引應適用之法條（參台灣士林地方法
    院八十九年十月份法律座談會記錄），是本件檢察官所引應適用之法條，自應包
    含刑法第三百三十五條第一項規定，本院自得據以審酌，先予敘明。被告利用不
    知情之銀行及郵局之承辦人員，將周江楓帳戶內所有之存款轉帳匯入被告之帳戶
    予以侵占，均應成立侵占罪之間接正犯。其先後二次侵占犯行，時間緊密，犯罪
    構成要件相同，顯係基於概括犯意為之，為連續犯，依刑法第五十六條規定，以
    一罪論，並加重其刑。爰審酌被告利用至親叔父病危，急於找人代為處理事務之
    際，竟將存款提領一空而侵占之犯罪動機、目的、手段、對於所侵占之款項迄今
    仍未歸還而損及告訴人之權益及犯後態度等一切情狀，量處如主文所示之刑，以
    資懲儆。
三、公訴意旨另以死者周江楓於住院不久，病情即趨惡化，併呈休克狀態，幾無自主
    意識，不可能表示委託之意思，故被告以自寫之委託書捺印無自主意識之周江楓
    手印，並不生委託之效果，是被告持該委託書至銀行及郵局提領周江楓存款之行
    為，尚涉有刑法第二百十六條、第二百十條行使偽造私文書罪及第三百三十九條
    第一項詐欺取財罪嫌云云。惟查：
  (一)本件被告於檢察官第一次偵查時即供稱委託書是八十七年十二月二十四日於加護
    病房內所作成（參八十八年偵字第二四六二號卷第十四頁反面筆錄記載），嗣於
    本院審理時供稱：二張委託書是在二十四日寫的，先寫二十四日那張，第二張寫
    太快，寫成二十三日，二張委託書是同一天寫的，我記得應是二十四日靠近中午
    時寫的，下午二點多有跟告訴人聯絡，要去土地銀行領錢的事，因為時間來不及
    ，所以沒有去接告訴人，我自行前往土地銀行領錢，後來因為銀行知道我叔叔病
    危沒有讓我領，之後同天我又到台銀、郵局去領那二筆款（參本院九十年六月四
    日審理筆錄記載）；參酌財團法人恩主公醫院於八十九年五月二十五日以（八九
    ）恩醫事字第○○六二七號函文所附之「病歷記錄紙」資料上所示，醫師己○○
    曾於八十七年十二月二十三日下午六時及同年月二十四日下午五時，為周江楓記
    載病歷資料，可見己○○醫師於八十七年十二月二十三日下午六時起，至翌日下
    午五時許，應在內科加護病房內值班；再依所附之「醫囑單」上「醫囑及簽章」
    及「護士簽字」欄位上，八十七年十二月二十四日簽名之醫師及護士分別為己○○及甲○○，此亦符合被告於偵查庭時所查證寫委託書時之醫師及護士名字等情
    ，足證本件被告提出之委託書，應是八十七年十二月二十四日於三峽恩主公醫院
    內科加護病房內所作成無訛。
  (二)證人許曉萍（即恩主公醫院內科加護病房護理長）於八十八年六月三日檢察官偵
    查時證稱：「當時他（指周江楓）在第七床，面對著護理站，我看到周江楓在張
    紙上蓋手印，我就過去看。」「我沒有看清楚，我看到時動作已完成，我過去時
    只看到內容是授權丁○○處理財產事情。」「（問：當時他意識如何？）他言語
    不能表達，但你問他，他會點頭、搖頭。」（參八十八年偵字第二四六二號卷第
    六九、七十頁筆錄記載）；又證人甲○○（即恩主公醫院內科加護病房護士）於
    同日檢察官偵查時到庭證述：「當時我不能確定他意識是否清楚，但他是醒著，
    他口插著管子不能說，我看見他的手自己舉起來，並不是他姪女拉著他的手蓋的
    。」（參同偵卷第七一頁筆錄記載），嗣於本院九十年四月十一日調查時到庭結
    證：「我只記得簽切結書（應指委託書）那天我有當班，但確實日期我不記得，
    ．．」「二十四日我正在作治療，幫周江楓抽痰，我有看到丁○○拿張紙，並把
    周江楓的手約束帶解開，周江楓自己舉起手來，後來隔壁呼吸器的警示器響，我
    就走開去處理，所以我沒有看到周江楓蓋手印，他們之間說些什麼，我不清楚。
    我個人覺得當時周江楓意識應該清醒，因我問他要不要抽痰，他搖頭，顯然他知
    道抽痰不舒服而拒絕，所以他意識應該屬於清楚，且我看醫生出具的病理資料，
    二十四日下午周江楓意識也是清楚的。」（參見當日訊問筆錄記載），二位在場
    之護理人員均一致認定被告在寫委託書時，周江楓雖不能言語，但尚能以點頭、
    搖頭來表示意思，不能認為周江楓當時已無自主意識；參酌前開所述之「病歷記
    錄紙」上，八十七年十二月二十四日下午六時醫師陳明仁記載病人意識清楚（即
    clear consciousness ）之紀錄，顯見周江楓自八十七年十二月二十四日中午至
    下午六時許止，應屬於有自主意識之狀態，參酌證人甲○○前證稱有看見周江楓
    自己舉起手之動作，應足認為周江楓於委託書上蓋印指印之行為，為有意識之授
    權行為無誤。綜上所述，被告辯稱該委託書是叔父周江楓委託其處理財產所寫的
    ，應堪信為真實。被告既經授權處理周江楓之財產，則被告持該委託書至銀行及
    郵局填寫取款憑條、轉存申請書、蓋印周江楓之印章據以提領款項之行為，應屬
    授權範圍內之行為，並無不法，尚無涉刑法第二百十六條、第二百十條行使偽造
    私文書及第三百三十九條第一項詐欺罪嫌，此部分不能證明被告犯罪，此外，復
    查無其他積極證據足資認定被告有行使偽造私文書、詐欺犯行，原應為無罪之諭
    知，惟公訴意旨認此部分與前開有罪部分有牽連犯之裁判上一罪關係，爰不另為
    無罪對諭知，併此敘明。
據上論斷，應依刑事訴訟法第二百九十九條第一項前段、刑法第五十六條、第三百三
十五條第一項、罰金罰鍰提高標準條例第一條前段，判決如主文。
本案經檢察官陳錫柱到庭執行職務
中      華      民      國    九十      年      六      月     十九     日
                      臺灣臺北地方法院刑事第七庭
                                          法  官  陶亞琴
右正本證明與原本無異。
如不服本判決，應於判決送達後十日內，向本院提出上訴狀。
                                          書記官  游秀珠
中      華      民      國    九十      年      六      月   二十六     日
附錄本案論罪科刑法條全文
中華民國刑法第三百三十五條
 (普通侵占罪)
意圖為自己或第三人不法之所有，而侵占自己持有他人之物者，處五年以下有期徒刑
、拘役或科或併科一千元以下罰金。
前項之未遂犯罰之。


司法院資訊處製作；財團法人民間司法改革基金會備份。
